最高法院刑事判決　　　　　　　　　　　　　　　　九十三年度台上字第六六０號
　　上　訴　人　乙○○
　　　　　　　　甲○○
右上訴人等因業務過失致人於死案件，不服台灣高等法院台中分院中華民國九十一年
四月三十日第二審更審判決︵八十九年度重上更(一)字第四二號，起訴案號：台灣台中
地方法院檢察署八十三年度偵字第七四三０號︶，提起上訴，本院判決如左：
    主  文
原判決撤銷，發回台灣高等法院台中分院。
    理  由
本件原判決認定一、緣岡崎勝廣（經原審法院判處有期徒刑二年、緩刑三年確定在案
）為日商三菱商事股份有限公司（下稱三菱公司）水利發電設備設計師，負責台灣電
力股份有限公司（下稱台電公司）新天輪水利發電廠（下稱新天輪電廠）之發電機及
其附屬設備設計業務；黑岩重美（經原審法院判處有期徒刑二年、緩刑三年確定在案
）為三菱公司派駐新天輪電廠之測試工程師，負責新天輪電廠發電機及其附屬設備竣
工時之測試業務；木原章雅（已死亡）為日本國弘電社職員，奉派擔任三菱公司承包
之新天輪電廠之技術顧問，負責電機品裝置及配線工事技術指導業務；上訴人乙○○
為保昌工程有限公司（下稱保昌公司）之職員，奉派擔任三菱公司轉發包予健勤工程
有限公司（下稱健勤公司）再承攬之新天輪電廠發電線裝配業務；上訴人甲○○為台
電公司派任支援台電公司新天輪電廠施工隊人員，係新天輪水發電工程竣工試運轉小
組（下稱試運轉小組）變電組負責人之一，負責一六一ＫＶ電纜廠外開關場之ＣＢ一
七五０（circuit breaker 1750），中文稱「斷路器」、日文稱「遮斷器」操作業務
，皆為從事業務之人。二、岡崎勝廣負責三菱公司所承包新天輪電廠發電機及其相關
附屬設備之設計工作及工程管理，由其直接與台電公司接洽，將設計圖寄交台電公司
，其中岡崎勝廣於負責設計保護激磁變壓器（ＥＸＴＲ）之附有電力熔絲（power fu
se 簡稱ＰＦ）之負載隔離開關（load break switch簡稱ＤＳ１５２）時，二者合稱
ＬＢＳ（即ＬＢＳ由ＰＦ及ＤＳ１５２二者組成），本應注意：該ＬＢＳ乃最接近激
磁變壓器之保護設備，故於激磁變壓器側之４４０Ｖ電纜，如果有短路發生時，不論
係任何一相或三相同時發生短路情形，在設計上，ＬＢＳ之動作，應能確實完全清除
來自４４０Ｖ短路故障電流。以免該故障電流所產生之電弧（arc ）或故障電流延展
至他側電路，導致再生第二次短路，而擴大災害。故依三菱公司向台電公司，承包新
天輪電廠發電機及其附屬設備之Turnkey 契約，所約定技術規範ＴＳ｜４，３，３，
（９），（Ｄ），Ｂ款規定中，業主要求三菱公司應設計：一種跳脫裝置，俾於任一
相電力熔絲元件熔解時，可截斷並清除三相故障電流，而非只是單純打開接點。該項
設計依國際電氣技術協會（簡稱ＩＥＣ）一九九０年版，國際標準ＩＥＣ｜４２０，
高壓交流開關｜熔絲組合標準，所公布：負載隔離開關ＤＳ１５２與熔絲ＰＦ組合，
須設計成具備所指定的恢復電壓下，足以啟斷任何高達額定短路啟斷電流之線路能力
；以及具有在額定電壓下，足以閉合流有額定短路啟斷電流之線路能力。又同標準３
、３、１０轉換電流（撞針動作）規定：熔絲ＰＦ與開關ＤＳ１５２，互換斷路任務
時的三相對稱電流值，稱為「轉換電流」。在低於此轉換電流值時，電流之第一相被
熔絲ＰＦ啟斷後，餘二相將被開關ＤＳ１５２啟斷。於高於此值時，則三相電流只能
被熔絲ＰＦ所啟斷。易言之，負載隔離開關ＤＳ１５２負責清除較低故障電流，而電
力熔絲ＰＦ，則負責清除較高的故障電流，此高低故障電流的分際，即稱為轉換電流
。又同標準８、２、４就轉換電流規定：熔絲ＰＦ與開關ＤＳ１５２組合之轉換電流
大小，視熔絲ＰＦ的瞬間電流特性和熔絲觸發開關ＤＳ１５２的啟開時間而定。當三
相故障發生後，接近轉換點時，最快熔斷之熔絲ＰＦ清除了第一相電流。同時其撞針
啟動，以跳脫負載隔離開關ＤＳ１５２。其後流經其他剩餘二相減至％之電流，應
被開關ＤＳ１５２或其他二相熔絲ＰＦ所啟斷。而清除故障電流。轉換點即為開關Ｄ
Ｓ１５２開啟，和熔絲ＰＦ元件同時熔斷之時間。又同標準８、２、６由於變壓器二
次側發生直接短路，導致一次側故障情況時：由於變壓器二次側發生直接短路，導致
一次側故障情況產生嚴重暫態恢復電壓值（ＴＲＶ），因此值無法由開關ＤＳ１５２
組合來處理。因此熔絲ＰＦ須選用能單獨處理如此之故障電流者。而無需將任何啟斷
之任務轉給開關ＤＳ１５２。蓋啟斷如此之直接短路故障，與嚴重之暫態恢復電壓值
ＴＲＶ有關，而此值不可能由開關ＤＳ１５２組合所啟斷，因此，這類故障只能由熔
絲ＰＦ清除。故在設計ＬＢＳ時，理應注意，為確保ＬＢＳ具有可靠之清除故障電流
動作，位於變壓器高壓之ＬＢＳ，其轉換電流，必須低於在變壓器低壓側所發生之三
相短路故障電流，呈現在高壓側之電流。否則便無法有效清除該類三相短路故障電流
。詎岡崎勝廣在執行設計上開ＬＢＳ之熔絲ＰＦ與負載隔離開關ＤＳ１５２之組合時
，竟未注意上開ＩＥＣ所定功能之設計標準。在可得而知，新天輪電廠激磁變壓器Ｌ
ＢＳ低壓側４４０Ｖ之故障電流為２２、４ＫＡ，高壓側１３、８ＫＶ故障電流為７
１４Ａ（安培），故在設計上，該ＬＢＳ之熔絲ＰＦ與負載隔離開關ＤＳ１５２組合
之轉換電流，在選定ＰＦ及ＤＳ１５２之組合時，應注意所選用設備之組合，其轉換
電流應低於７１４Ａ，否則於４４０Ｖ低壓側有三相短路故障電流發生時，該ＬＢＳ
之ＰＦ與ＤＳ１５２組合，必無法達成清除該三相故障電流之任務。蓋此時所發生之
７１４Ａ故障電流，如果所設計之ＬＢＳ組合轉換電流，設定在７１４Ａ以下，則該
項故障電流之清除任務，自然會交由熔絲ＰＦ以三相皆熔斷方式，而達成清除故障電
流之任務。反之如附有ＰＦ與ＤＳ１５２之ＬＢＳ組合，其轉換電流設定在７１４Ａ
以上時，則於發生７１４Ａ故障電流時，ＬＢＳ組合之清除任務，便改交由負載隔離
開關ＤＳ１５２，以跳脫「可動電弧接觸子」與「固定電弧接觸子」連結之方式，逕
啟斷故障電流。惟因此時，負載隔離開關ＤＳ１５２，在隔離故障電流時，有其隔離
故障電流之功率因數限制。當７１４Ａ故障電流，非屬所選定之ＤＳ１５２隔離故障
電流能力範圍內時，此時單憑該ＤＳ１５２本身，即無法完全清除故障電流。此時，
不但該ＬＢＳ之組合設計，不符契約要求，更因可動電弧接觸子，僅須有一相電路發
生短路時，撞針即會啟動，此時ＤＳ１５２便會逕行跳脫啟斷，惟因ＤＳ１５２內，
此時仍有二相電路存在有故障電流，必會在可動電弧接觸子與固定電弧接觸子間，產
生大電弧。該項大電弧，不但會燒毀附近原所意圖保護之電器設備，並足可引起另一
次更嚴重之二次電路短路，擴大原來短路範圍，反遍及各處電路，形成更大災害。而
上開注意義務，於雙方正式簽約後，岡崎勝廣已看過合約內容，而有所知悉，且依岡
崎勝廣身為電器專業人員，應無不能知悉上開ＩＥＣ所公布ＰＦ與ＤＳ１５２組合配
當之國際標準，詎岡崎勝廣於代表三菱公司執行設計新天輪電廠ＬＢＳ裝置，組合Ｐ
Ｆ與ＤＳ１５２配當時，竟疏未注意及此，在可得預知可能發生三相短路及僅在ＬＢ
Ｓ低壓側之４４０Ｖ電路，發生三相短路時之故障電流，在１６１ＫＶ側來看，故障
電流僅有６１、２Ａ，根本無法由負責保護１６１ＫＶ電路之ＣＢ１７５０（ circu
it breaker）來保護，除非在ＬＢＳ高壓側之１３、８ＫＶ電路，再發生另一次更嚴
重之短路，否則ＣＢ１７５０實無法逕啟斷該４４０Ｖ側故障電流之情事。竟不設法
使用另一種保護措施，卻仍然採用：「當激磁變壓器之４４０Ｖ側發生三相短路時，
不由原設計來供保護激磁變壓器之用之ＬＢＳ負責清除故障電流，而以迨ＬＢＳ發生
第二次短路時，始交由保護１３、８ＫＶ電纜之場外開關場斷路器ＣＢ１７５０來保
護電廠，不顧新天輪電廠，在經歷過如此二度短路，內部電路及電器設備，將會為短
路所生高溫燒毀」之危險設計理念。故而岡崎勝廣在設計ＬＢＳ裝置，選用ＤＳ１５
２規格，用以配當台電公司所指定６５Ｅ規格之ＰＦ時，便任意採用瑞士ＡＢＢ公司
所產製，其轉換電流高達１０００Ａ，ＮＡＬＦ型號之負載隔離開關ＤＳ１５２，搭
配美國西屋公司所產製ＣＥＬ型之６５Ｅ規格熔絲ＰＦ，組合成新天輪電廠之ＬＢＳ
裝置，並認該組合配當方式，己符合契約保護新天輪電廠之要求，及ＩＥＣ所公布之
國際標準。嗣三菱公司電氣施工部門，果依岡崎勝廣之設計，裝置上開危險配當組合
之ＬＢＳ。嗣民國八十二年十月二十八日下午測試時，發生三相短路，因岡崎勝廣之
ＬＢＳ不能發揮阻絕功能，引起電器爆炸，引燃電線，肇致本件事故。三、乙○○為
保昌公司指派於八十二年六月間某日，前往新天輪電廠，負責安裝位於激磁變壓器低
壓側ＥＸＴＲI，與激磁系統突波接收器箱ＳＡＢ盤間，４４０Ｖ之Ｒ相、Ｓ相、Ｔ
相等三相，每相各有二條之５００mm單芯電纜時，應注意按Ｔ｜Ｔ、Ｓ｜Ｓ、Ｒ｜Ｒ
之相別，連接配置不可錯亂相別，否則必引發電路短路。並為免裝設時發生相別錯置
情事，於安設電纜作業時，應按確認連接處，設置電纜盤，在電纜線之端部，
置放暫設電纜線號碼牌，或識別符號，在切斷電纜線前，於電纜之另一端，置放暫
設電纜號碼牌或識別符號，考慮末端長度之後，予以切除。將電纜線放在預定路
線，以繫纜夾固定。以電纜接連於機器之前，以ＴＥＳＴＥＲ或ＢＥＬＴ檢查該電
纜線是否在正確之機器側端子位置。將電纜線接連於機器，並將暫設號碼牌取下，
換上正式電纜線碼號等電纜安裝作業步驟為之。又於裝設同相二條電纜時，亦應注意
應同時纏以同色之膠帶，俾免同相電路之二條電纜，接於不同相別之電路，引起電路
短路之危險情事，而依乙○○之作業過程，當時亦無不能依此安裝電纜之情事，竟疏
未注意及此，未依上開電纜安裝作業步驟裝配，裝配後又疏未使用儀器檢查，致於裝
置上開三相之六條電纜時，除Ｒ｜Ｒ、Ｓ｜Ｓ二條電纜裝配無誤外，竟將其餘四條電
纜之連接相別，錯配成Ｔ｜Ｓ、Ｔ｜Ｒ、Ｓ｜Ｔ、Ｒ｜Ｔ。又木原章雅為日本國弘電
社職員，既奉派擔任三菱公司駐新天輪電廠發電機及配線工事技術指導監督業務，對
三菱公司轉包予健勤公司乙○○裝配之上開電纜線路，本有監督及指導安裝作業之職
責，應對上開電纜安裝作業，於乙○○裝配電纜線路完成後，以ＴＥＳＴＥＲ或ＢＥ
ＬＴ等電子設備，予以檢測有無相別錯置情事。且乙○○安裝上開三相六條電纜時，
木原章雅本人尚在新天輪電廠乙○○之作業現場，乙○○於安置作業完成後，亦有向
木原章雅報告，則木原章雅並無不能於事後檢測上開電纜有無錯配情事，詎木原章雅
竟疏未注意以適當電子設備，檢測上開三相六條電纜有無錯配情事，僅以目視檢視電
纜上識別標誌，有無顏色錯配之方式為之，致未能及時發現上開乙○○配錯電纜之危
險情事。嗣於八十二年十月二十八日下午測試時，因乙○○配錯上開電纜而發生三相
短路，引起電器爆炸，引燃電線，肇致本件事故。四、黑岩重美為三菱公司派駐新天
輪電廠之測試工程師，負責新天輪電廠發電機及其附屬設備竣工時之測試業務，理應
知１６１ＫＶ電路開關場斷路器ＣＢ１７５０之後衛保護系統５０ＢＦ，依台電公司
與三菱公司之契約技術規範ＴＳ｜３、４、１（４）（Ｅ）、（Ｃ）及（Ｆ）各款之
規定：５０ＢＦ應不論在何種情況，一旦ＣＢ１７５０不能發生啟斷１６１ＫＶ電路
作業時，５０ＢＦ即必須在一秒內立即動作，以啟斷其他相關電路之斷路器，不得有
任何例外。而該１６１ＫＶ斷路器ＣＢ１７５０之後衛保護系統５０ＢＦ，係由三菱
公司所設計製造，依黑岩重美身為三菱公司測試工程師，理應知５０ＢＦ為ＣＢ１７
５０唯一後衛保護系統，並應知５０ＢＦ之設計，在主控回路上串聯有ＣＢ１５０（
發電機斷路器）及ＣＢ１Ｓ（廠內４６０Ｖ斷路器）二接點，此二接點必有一處於閉
合（ＯＮ）狀態中，否則５０ＢＦ即無法於ＣＢ１７５０未發生斷路作用時，依８７
ＭＴ（主變壓器差動電驛）、５０（主變壓器及發電機後衛保護用過電流電驛）、２
１（發電機及變壓器短路後衛保護用距離電驛）等後衛保護過電流電驛之訊號，發生
啟斷ＣＢ１７５０後續電流電路之作用，以發揮後衛保護ＣＢ１７５０及相關電器設
備之功能。再依三菱公司負責設計ＬＢＳ者，岡崎勝廣之設計理念係採用：如激磁變
壓器之附有電力熔絲ＰＦ之負載隔離開關ＤＳ１５２之組合配當，皆不能發生啟斷故
障電流情事時，係由ＣＢ１７５０來作為唯一後衛保護設施之危險設計理念下，黑岩
重美理應知ＣＢ１７５０對新天輪電廠測試時之重要性，更應注意及如果ＣＢ１７５
０無法發揮作用時，處於ＣＢ１７５０後衛保護系統之５０ＢＦ必須有作用，不可使
處於無法作動之情況，否則在ＣＢ１７５０亦未發生斷路作用時，所有經由１６１Ｋ
Ｖ電纜，進入新天輪電廠之電流，於有短路之故障電流存在時，將處於無何後衛保護
設備可立即清除之狀態，如此必然發生引發該電廠電纜及電器設備受短路損毀情事。
又５０ＢＦ縱然因實施對相測試（ phase sequence test）之必要須將ＣＢ１５０及
ＣＢ１Ｓ二接點設定在ＯＦＦ狀態，仍可以將上開未接通處，臨時以控制回路短接方
式，而使５０ＢＦ仍正常運作。再於本件新天輪電廠測試時，黑岩重美亦在場，並業
已發現ＣＢ１５０及ＣＢ１Ｓ二接點係在ＯＦＦ狀態，彼時５０ＢＦ業已無法提供後
衛保護ＣＢ１７５０之作用，是渠亦無不能注意，苟此時ＣＢ１７５０亦未發生斷路
作用，則整個新天輪電廠內部，即處於無何斷路器保護之極危險狀態。詎黑岩重美竟
未及時採取必要之臨時接通５０ＢＦ控制回路之措施，俾５０ＢＦ處於有效作動之狀
態，而擅自在如此極危險狀態下，進行新天輪電廠激磁變壓器之對相測試。嗣八十二
年十月二十八日下午測試時，因乙○○配錯上開電纜而發生三相短路，且ＣＢ１７５
０、５０ＢＦ均未發揮功能，致引起電器爆炸，引燃電線，肇致本件事故。五、甲○
○奉派於進行上開試運轉時，擔任操作位於場外開關場之１６１ＫＶ電纜斷路器ＣＢ
１７５０工作，其於負責控制斷路器ＣＢ１７５０之現場開關箱４３Ｒ／Ｌ切換開關
時「即現場（ＬＯＣＡＬ）與遙控（ＲＥＭＯＴＥ）切換開關」，應注意應依試運轉
小組之指示，確實將該第４３Ｒ／Ｌ切換開關，或切換至現場Ｌ位置，由現場操作人
員以手動方式啟斷ＣＢ１７５０；或切換至Ｒ位置，由新天輪電廠之主控制室，以電
腦配合８７ＭＴ、５０、２１等保護電驛作動訊號之遙控方式，自動啟斷ＣＢ１７５
０斷路器。而依甲○○當時之專業技能、操作經驗，及操作現場之作業情況，亦無不
能注意操控上開４３Ｒ／Ｌ切換開關之情事。新天輪電廠於八十二年十月二十八日下
午試運轉時，曾由王志玄嘗試以遙控發現無法投入，乃由試運轉小組成員電氣課陳碧
中課長指示將現場開關「４３Ｒ／Ｌ」置於Ｌ位置，在現場投入，替代「４３Ｒ／Ｌ
」在Ｒ位置的第一功能，並在投入後迅速將之改置於Ｒ位置，在正常操作ＣＢ１７５
０前曾指示施行自動跳脫試驗三次均正常，同日下午三時四十七分，陳碧中通知現場
之甲○○將之投入並迅速將「４３Ｒ／Ｌ」切換至遙控之Ｒ位置時，詎甲○○竟疏未
注意確實將該４３Ｒ／Ｌ開關切換至遙控Ｒ位置，且向陳碧中報稱已切換至遙控Ｒ位
置，而任１６１ＫＶ斷路器ＣＢ１７５０，處於須由現場以人工手動操作，才能啟斷
ＣＢ１７５０斷路器之危險狀況。嗣八十二年十月二十八日下午測試時，因乙○○配
錯上開電纜而發生三相短路，且ＣＢ１７５０、５０ＢＦ均未發揮功能，引起電器爆
炸，引燃電線，肇致本件事故。六、嗣於八十二年十月二十八日下午，新天輪電廠試
運轉小組，會同三菱公司之測試負責工程師黑岩重美等人，進行三菱公司所承包發電
機及其附屬設備之電氣對相測試：即發電機未運轉，而由開關場經交連ＰＥ電纜輸入
１６１ＫＶ電壓，至主變壓器高壓側，經變壓降低至１３、８ＫＶ電壓，由匯流排分
送經負載隔離開關ＤＳ１５３至１０００ＫＶＡ廠內變壓器，再由匯流排送經負載隔
離開關ＤＳ１５２至１１００ＫＶＡ激磁變壓器之測試。同日下午三時，試運轉小組
陳碧中，在新天輪電廠地下一樓主控制室，曾於三時三分三十一秒、三時四分四十四
秒、三時十分五十五秒，以電話通知廠外開關場之甲○○，連續對ＣＢ１７５０作三
次跳脫測試，三次皆成功以遙控方式，自動跳脫ＣＢ１７５０。事後甲○○皆能將Ｃ
Ｂ１７５０之４３Ｒ／Ｌ切換開關，依指示設置在Ｒ遙控位置。繼於三時二十九分十
秒、三時三十一分三十七秒，陳碧中再通知甲○○，先後將ＣＢ１７５１、ＣＢ１７
５３投入。之後，三時四十七分，陳碧中再通知甲○○將ＣＢ１７５０投入，並要求
甲○○於投入ＣＢ１７５０後，立即將４３Ｒ／Ｌ切換至遙控Ｒ位置。準備供黑岩重
美進一步作三菱公司所承製之廠內變壓器，及激磁變壓器之逆向受電檢相測試。惟甲
○○卻未依試運轉小組陳碧中指示，將ＣＢ１７５０之４３Ｒ／Ｌ切換開關，確實切
換至遙控Ｒ之位置，即遽向陳碧中回報：４３Ｒ／Ｌ已切換至遙控Ｒ位置。另黑岩重
美明知測試時，作為ＣＢ１７５０後衛保護之５０ＢＦ，因其中ＣＢ１５０及ＣＢ１
Ｓ二回路接點，係在ＯＦＦ狀態，故當時５０ＢＦ係處於無法保護ＣＢ１７５０之狀
態。更可得而知，依岡崎勝廣之設計，ＣＢ１７５０乃唯一能保護來自激磁變壓器三
相故障電流之設施，如果ＣＢ１７５０斷路器發生故障時，５０ＢＦ不能發生作用，
將使電廠處於極危險之狀態。詎黑岩重美竟於測試前，雖有向台電職員試運轉小組成
員之一王志玄提出：５０ＢＦ彼時無何保護作用之警告，但竟未立即對５０ＢＦ採行
諸如予接通臨時控制回路接點方式，俾５０ＢＦ在進行激磁變壓器之對向測試時，能
發揮作為ＣＢ１７５０後衛保護裝備之作用，遽於同日下午三時五十八分許，由黑岩
重美指示楊熾勇投入ＤＳ１５３，做廠內變壓器對向檢測。完成後，繼於四時三分，
黑岩重美再指示楊熾勇投入ＤＳ１５２，準備做激磁變壓器之對相檢測。詎於甫投入
ＤＳ１５２後，即因乙○○誤裝激磁變壓器低壓側，上述４４０Ｖ三相中四條電路，
立即發生短路，並產生２２、４ＫＡ之故障電流，又因岡崎勝廣設計ＬＢＳ時，所採
用之ＤＳ１５２與ＰＦ在轉換電流之估算錯誤，致原應由電力熔絲ＰＦ以熔斷方式，
清除上開故障電流，反而先由負載隔離開關ＤＳ１５２，於Ｒ相熔絲熔斷後，未迨Ｔ
相及Ｓ相之熔絲皆完全熔斷，遽行跳脫可動電弧接觸子，致ＤＳ１５２內因仍有Ｔ相
及Ｓ相故障電流未清除，而在固定電弧子與可動電弧接觸子間，產成電弧，故障電流
由之延展至１３、８ＫＶ高壓側，引發１３、８ＫＶ高壓側，再發生第二次更嚴重之
電路短路，再經由主變壓室，延展至１６１ＫＶ電纜。此時８７ＭＴ、５０、２１等
保護電驛，雖皆偵測到故障電流發生，惟因ＣＢ１７５０之４３Ｒ／Ｌ切換開關，被
甲○○設定在現場手動位置，致無法由主控制室之電腦以遙控方式，自動跳脫ＣＢ１
７５０。又因主控制室，位在新天輪電廠地下一樓，而ＣＢ１７５０位在新天輪電廠
外之開關場，故雖有甲○○等人在場，惟因無法立即知悉上開測試中，臨時所發生之
故障電流，在未能立即手動方式跳脫ＣＢ１７５０，切斷上開故障電流。而作為ＣＢ
１７５０後衛保護之５０ＢＦ，又因上述回路未接通，而無法提供保護ＣＢ１７５０
情事下，該故障電流因未被立即清除，該短路現象，隨即擴及１６１ＫＶ電纜進入主
變壓室，再擴及廠外開關場。迨同日下午四時四分許，甲○○在見及１６１ＫＶ氣體
隔離開關ＣＢ１７５３，Ｔ相電纜頭首先被炸毀，Ｒ相及Ｓ相電纜接頭表面不斷熔解
，始知新天輪電廠在地下室內之測試業已發生短路，甲○○立即取來ＣＢ１７５０鑰
匙，於四時六分零九秒時，始以手動方式跳脫ＣＢ１７５０，而終止此故障電流。惟
此時位於地下一樓主控制室附近之試運轉小組成員，在見及ＤＳ１５２甫投入，即由
開關箱散熱孔內，不斷冒出火花及黑煙，知悉已因短路發生大故障電流，在相關保護
設備皆未能立即跳脫，清除故障電流下，眾人立即試圖往外逃生，惟因廠內燈光隨即
熄滅，且在主變壓室及各處電器設備相繼發生爆炸，引燃電纜，致濃煙四起，溫度昇
高下，雖有數人及時逃出，惟在事後仍發現，計有丁世凱等七人因吸入大量濃煙窒息
死亡，另有王柏譚等二十四人，受有呼吸道吸入性灼傷等傷害（傷害部分均未據告訴
）等情。因而撤銷第一審該部分科刑判決，仍分別論處甲○○、乙○○從事業務之人
，因業務上之過失致人於死罪刑，固非無見。
惟查(一)、川人真佐行於偵查中供稱「︵問  EX152 部分發現有路線迴路接錯情形導致
短路，而當時係何人裝置？︶是三菱公司分包給健勤做的，是個日本人木原先生負責
總監督」「︵問三菱公司有無派人檢查裝置的線路？︶在五月份三菱公司有檢查過，
但十月份台電公司有拆除迴路過，這有紀錄可查，台電裝回去後，三菱公司有再外觀
檢查過，沒有發現問題」「在現場既是做︵纜︶線的接連，ＴＲＳ相別有無接錯？當
時何人裝，你有無檢查？︶是健勤的人裝的，我有檢查過，沒有裝錯」「ＡＶＲ及Ｅ
ＸＴＶ之間的迴路健勤公司何時安裝，有無驗收？︶安裝是分二個階段，據我所知是
在八十二年五月設置完成連接，當時接好時他們有通知我檢查，我有以目視檢查，時
間為八十二年五月三十日左右，之後台電在八十二年十月十七日至二十日之間，台電
為試驗而拆除過線路，而台電拆除該線路已測試完成後，再回復接線時健勤的人沒有
在場，我在場，而我當時祇以目視檢查過……」︵見相驗卷第一宗第二三六頁背面、
第二三七頁、第二四九頁背面，第二宗第二頁背面︶。檢察官八十三年一月二十八日
勘驗現場，其筆錄記載勘驗情形第四點為「另查明線路於拆卸後，在裝回過程有無誤
裝回之情形，或有無重新測試」︵見相驗卷第二宗第十三頁背面︶。川人真佐行之供
述如果無訛，乙○○於安裝電纜線後，已由川人真佐行查驗，如此，或乙○○施工無
誤，因台電公司拆除重新安裝錯誤？或因乙○○施工有誤，連三菱公司之專業人員亦
無從辨識？能否認乙○○仍應負過失罪責？原審未於審判期日，就上揭有利於乙○○
之證據，予以調查，亦不於判決理由內加以論列，率行判決，於法有違。(二)、證人即
合格電匠傅乾民、林淦昆於第一審法院另案八十五年度訴字第六五四號一案證稱廖星
華指示依「１｜４︵Ｒ相︶，２｜５︵Ｓ相︶，３｜６︵Ｔ相︶」配線，應是電匠業
界一般慣常之配線方法。證人廖民雄︵即乙○○之助手︶與賴允斌於同案證稱：此為
「一般」慣常之配線方式，有該案判決在卷可稽︵見原審更審卷第一宗第一二一頁︶
，證人傅乾民、林淦昆、廖民雄、賴允斌等人所證，果係實情，能否認乙○○應負過
失責任，原判決對於上揭有利於乙○○之證據，未說明不採之理由，自有理由不備之
違法。(三)、原判決已認定八十二年十月二十八日下午三時四十七分即投入ＣＢ一七五
０並予回報陳碧中，而同日下午三時五十八分許，始由黑岩重美指示楊熾勇投入ＤＳ
一五三︵見原判決第十二頁︶，如此期間已經過十一分鐘，是當時如ＣＢ一七五０不
在「Ｒ」位置，主控制室之檢視控制室之監控器即警視燈即會顯示用以表示尚未操作
完成，惟當時在監視監控器之證人許時棋於警局證稱「當時指示儀表燈都很正常」︵
見台中縣警察局和平分局八十二年十一月三日卷第十七頁背面︶。究竟當時ＣＢ一七
五０是否已經操作完成而在「Ｒ」位置，否則何以十餘分鐘許時棋所監控之監視器指
示燈為正常？此項有利於甲○○之事證，原判決未說明不採之理由，亦有理由不備之
違法。(四)、原判決認定案發當時ＣＢ一七五０由甲○○一人單獨操作，然據證人朱定
國於原審證稱「︵問案發當天斷路器是由何人負責操作的？︶案發當時只有我、余興
河、甲○○三人在場」「︵問實際上余興河有無去操作斷路器？︶甲○○有找他過去
」︵見原審更審卷第一宗第一八七頁︶；證人朱定國於偵查中更明確證稱「該一七五
０的開關切換操作，當時係由余股長︵余興河︶操作切換開關，當時連站長操作８１
‧８２兩個端子」︵見相驗卷第一宗第一九九頁︶。原審徒以該證人於原審更審時供
稱「未看到究係何人操作」，而為不利於甲○○之認定，尚嫌速斷。(五)、有罪之判決
書，應於理由內記載其依刑法第五十七條所列事項加以審酌以為科刑輕重量定之情形
，刑事訴訟法第三百十條第三款定有明文。依原判決事實及理由所記載，本件事故之
發生，岡崎勝廣（三菱公司水利發電設備設計師，負責台電公司新天輪電廠之發電機
及其附屬設備設計業務︶；黑岩重美（三菱公司派駐新天輪電廠之測試工程師，負責
新天輪電廠發電機及其附屬設備竣工時之測試業務︶；木原章雅（日本國弘電社職員
，奉派擔任三菱公司承包之新天輪電廠之技術顧問，負責電機品裝置及配線工事技術
指導業務︶；乙○○︵保昌公司之職員，奉派擔任三菱公司轉發包予健勤公司再承攬
之新天輪電廠發電線裝配業務︶；甲○○︵台電公司派任支援台電公司新天輪電廠施
工隊人員，係試運轉小組變電組負責人之一︶均應負過失責任。木原章雅所具之「上
申書」（即上訴狀）並稱「若如蕭氏︵即乙○○︶在法庭中之證詞所言，廖氏︵即廖
星華︶為公司之負責人的話，則可理解作業是依廖氏所言進行」「是誰接的電纜，或
如何接續錯誤之事，並非問題之重點，因為為了修正及找出錯誤，使其不致發生事故
，背後有個試驗之工程在」「身為試驗負責人的黑岩氏，對其所犯錯誤責無旁貸」等
語︵見原判決第十九頁︶。卷查日人岡崎勝廣、黑岩重美業經原審前審分別量處有期
徒刑二年，緩刑三年確定，而乙○○、甲○○二人分別經原判決量處有期徒刑三年、
二年一月。原判決並未就乙○○、甲○○二人所應負過失責任之輕重？與日人岡崎勝
廣、黑岩重美、木原章雅等人相較結果又如何？加以詳載，僅以「爰審酌被告乙○○
、甲○○二人之過失行為造成被害人丁世凱等七人之死亡及上開新天輪電廠嚴重受創
，危害至鉅，並斟酌其二人過失情節之輕重及犯後已與被害人之家屬達成和解等一切
情狀，分別量處如主文第二項、第三項所示之刑，以示懲儆」︵見原判決第二十二頁
︶，其量刑既無從據以斷定，理由亦嫌欠備。以上或係上訴意旨所指摘，或為本院得
依職權調查之事項，應認原判決仍有撤銷發回更審之原因。
據上論結，應依刑事訴訟法第三百九十七條、第四百零一條，判決如主文。
中　　　華　　　民　　　國　　九十三　　年　　　二　　　月　　 十三 　　日
                              最高法院刑事第二庭
                                  審判長法官  陳　錫　奎
                                        法官  洪　清　江
                                        法官  李　伯　道
                                        法官  邵　燕　玲
                                        法官  陳　世　淙
      右正本證明與原本無異
                                              書  記  官
中　　　華　　　民　　　國　　九十三　　年　　　二　　　月　　 十九 　　日
                                                                        Ｔ
